【裁判字號】    98,家上,23
【裁判日期】    980527
【裁判案由】    否認婚生子女等
【裁判全文】
臺灣高等法院臺中分院民事裁定  98年度家上字第23號
抗  告  人  甲○○
特別代理人  乙○○
訴訟代理人  黃鈴律師
相  對  人  丙○○
上列當事人間否認婚生子女等事件，抗告人對於中華民國97年12
月29日原審駁回裁定聲明不服，本院裁定如下：
    主  文
原裁定廢棄，發回台灣彰化地方法院。
    事實及理由
一、抗告人於原審起訴主張略以：抗告人甲○○之生母賴瓊美於
    民國83年間在有婚姻狀況下離家出走，與生父即丁○○同居
    ，並於84年9月6日產下抗告人，交由丁○○之母謝素梅扶養
    ，後賴瓊美趁丁○○當兵之際，棄抗告人離去。丁○○退伍
    之後，因車禍導致幾近無行為能力之人，在90年抗告人即將
    就學之際，仍無法申報戶口，祖母謝素梅找上生母賴瓊美幫
    忙，賴瓊美在未告知丈夫即相對人丙○○之情形下，幫抗告
    人報為賴瓊美與丙○○之婚生子女，並以「寄居」方式，留
    在丁○○名下，數年後，賴瓊美與相對人丙○○離異，不知
    去向。謝素梅曾找過丙○○想解決抗告人戶籍問題，但丙○
    ○表明缺錢，想解決問題先給他一筆錢再來談，為此提起本
    訴。訴之聲明：(一)確認抗告人非為相對人丙○○之婚生女；
    (二)確認抗告人為丁○○之親生女。（丁○○部分另以判決廢
    棄發回原法院）
二、原審以抗告人未補正為由，裁定駁回抗告人對相對人丙○○
    之訴。按子女獲知其血統來源，確定其真實父子身分關係，
    攸關子女之人格權，應受憲法保障。民法第1063條規定，妻
    之受胎，係在婚姻關係存續中者，推定其所生子女為婚生子
    女。前項推定，如夫妻之一方能證明妻非自夫受胎者，得提
    起否認之訴。但應於知悉子女出生之日起，一年內為之。係
    為兼顧身分安定及子女利益而設，惟其得提起否認之訴者，
    僅限於夫妻之一方，子女本身則無獨立提起否認之訴之資格
    ，且未顧及子女得獨立提起該否認之訴時應有之合理期間及
    起算日，是上開規定使子女之訴訟權受到不當限制，而不足
    以維護其人格權益，在此範圍內與憲法保障人格權及訴訟權
    之意旨不符。最高法院23年度上字第3473號及同院75年度台
    上字第2071號判例與此意旨不符之部分，應不再援用（司法
    院大法官釋字第587號解釋意旨參照）。再按確認法律關係
    之訴，非原告有即受確認判決之法律上利益者，不得提起之
    ；前項確認法律關係基礎事實存否之訴，以原告不能提起他
    訴訟者為限，民事訴訟法第247條第1項前段、第2項定有明
    文。本件攸關抗告人之血統來源，抗告人在私法上之地位因
    此有受侵害之危險，抗告人自得提起確認其與相對人丙○○
    間之親子關係不存在之訴，以除去私法上身分地位不安之狀
    態，應認抗告人提起本件訴訟有即受確認判決之法律上利益
    。
三、查最高法院23年上字第3473號、75年台上字第2071號判例雖
    略以：「按妻之受胎係在婚姻關係存續中者，依民法第1063
    條第1項規定，應推定其所生之子女為婚生子女，受此推定
    之子女，惟在夫妻一方能證明妻非自夫受胎或夫能證明受胎
    期間內未與妻同居者，得依同法條第二項之規定，於知悉子
    女出生之日起一年內以訴否認之，如夫妻均已逾該項所定之
    法定期間而未提起否認之訴，或雖提起而未受有勝訴之確定
    判決以前，該子女在法律上不能不認為夫之婚生子女，無論
    何人皆不得為反對之主張。」，惟審酌我國民法第1063條第
    1項婚生推定制度，旨在確保子女之地位安定、成長安全因
    而承認之制度，以避免使無辜之子女負擔因非婚生子而致之
    社會及法律上不利益，因此，法律上之親子係未必與血緣、
    生物學上之親子關係一致，此種從外形的事實構築安定、確
    定身分關係之制度，旨在保護子女之利益為出發，是學者於
    探討親子關係訴訟事件時，皆以保護子女之利益為最高指導
    原則。本件抗告人依法律規定，推定為其母賴瓊美與相對人
    丙○○之婚生子女，惟抗告人主張其為丁○○之女，提出「
    親子鑑定報告」為證，而抗告人實質上亦由丁○○之母謝素
    梅所撫育，故本件抗告人與丁○○間親子關係存否之基礎事
    實－即兩造於生物學上之血緣關連，其重要性遠大於法律『
    推定』之婚生承認制度，則本件從保護抗告人之利益出發，
    應認抗告人於提出確切證據證明其與丁○○有生物學上之血
    緣關係，推翻法律推定之婚生子身分，確認其與丁○○間有
    親子關係存在時，益足符合人事訴訟中保護子女之利益及發
    現真實的事實之旨趣，故上開判例見解實應不予援用。
四、本件抗告人究為相對人丙○○或丁○○之女，對於抗告人之
    權利義務有所影響，亦即抗告人在私法上之地位因此而有受
    侵害之危險，因抗告人認其確為丁○○之女，抗告人自有提
    起確認其與相對人丙○○間親子關係不存在之訴，並確定其
    與丁○○親子關係存在之訴，以除去其私法上地位不安之狀
    態，自有即受確認判決之法律上利益。是以抗告人依上開規
    定提起本件確認親子關係存否之訴，洵屬有據。原審即有依
    職權實體審認之必要，惟原審未依職權調查明確，以抗告人
    之訴未補正為由，裁定駁回原告（即抗告人）之訴，即有未
    洽。抗告人據此指摘原裁定不當，為維持審級制度，自有將
    本事件發回原審法院更為裁判之必要。從而，抗告人之抗告
    ，為有理由。爰將原裁定廢棄，發回原審法院重行審理。
五、據上論結，本件抗告為有理由，依民事訴訟法第492條，裁
    定如主文。
中    華    民    國    98    年    5     月    27    日
                  民事第五庭    審判長法  官  林陳松
                                      法  官  鄭金龍
                                      法  官  王重吉
以上正本係照原本作成。
再為抗告應以適用法規顯有錯誤為理由。
如提起再抗告者應於裁定送達後10日內向本院提出抗告理由狀（
須按照他造人數附具繕本）並繳納抗告裁判費新臺幣1,000元，
同時委任律師或具有律師資格之關係人為代理人。
                                      書記官  林玉惠
中    華    民    國    98    年    5     月    27    日
                                                      Ｍ


司法院資訊處製作；財團法人民間司法改革基金會備份。
